臺灣板橋地方法院民事判決　　　　　　　 95年度訴字第889號
原　　　告　乙○○
訴訟代理人　吳錫欽律師
被　　　告　甲○○
　　　　　　　　　　　　樓
　　　　　　丙○○
　　　　　　　　　　　　樓
訴訟代理人　蔡瑞麟律師
　　　　　　曾孝賢律師
　　　　　　陸正義律師
上列當事人間請求塗銷抵押權登記等事件，經本院於民國95年1
月5 日言詞辯論終結，判決如下：
    主     文
確認被告丙○○就原告所有坐落臺北縣板橋市○○段第一七九九
地號土地、權利範圍四分之一，暨其上臺北縣板橋市○○段二０
二二建號建物全部即門牌號碼臺北縣板橋市○○○路八十九巷五
弄五號，於民國九十三年五月六日以板登字第二六六八八０號收
件，所為設定之最高限額新臺幣伍佰萬元，存續期間自民國九十
三年五月六日起至民國九十四年五月五日止之抵押權不存在。
被告丙○○應將上項抵押權登記予以塗銷。
訴訟費用由被告丙○○負擔。
    事實及理由
壹、程序部分：
一、原告起訴時先位聲明第1 、2 項原分別為「確認本院95年拍
    字第138 號拍賣抵押物裁定之抵押權不存在。」、「被告丙○○應將台北縣板橋市○○段第1799地號土地及門牌號碼台
    北縣板橋市○○○路89巷5 弄5 號 (建號2022) 建物於民國
    93年5 月7 日登記之最高限額新台幣500 萬元之抵押權設定
    登記予以塗銷。」（本院卷第3 頁），原告於民國95年12月
    13日以準備書 (三)狀 更正先位聲明第1 、2 項分別為「確
    認原告與被告等，就台北縣板橋市○○段第17 99 地號土地
    及門牌號碼台北縣板橋市○○○路89巷5 弄5 號（建號2022
    ）建物於民國93年5 月7 日所登記設定之最高限額新台幣五
    百萬元之抵押權不存在。」、「被告丙○○應將台北縣板橋
    市○○段第1799地號土地及門牌號碼台北縣板橋市○○○路
    89巷5 弄5 號（建號2022）建物於民國93年5 月7 日登記之
    最高限額新台幣五百萬元之抵押權設定登記予以塗銷。」（
    見本院卷第176 頁），核原告所為僅係明確其起訴之聲明所
    更正其訴之聲明，並非訴之變更，合先敘明。
二、按確認之訴非原告有即受確認判決之法律上利益者，不得提
    起。所謂即受確認判決之法律上利益，係指法律關係之存否
    不明確，原告主觀上認其在法律上之地位有不安之狀態存在
    ，且此種不安之狀態，能以確認判決將之除去者而言，若縱
    經法院判決確認，亦不能除去其不安之狀態者，即難認有受
    確認判決之法律上利益（最高法院52年台上字第1240號判例
    意旨參照）。又當事人是否適格，應依原告起訴時所主張之
    事實定之，而非依審判之結果定之（最高法院95年度台上字
    第1834號判決參照）。原告先位之訴聲明第1 項請求判決「
    確認原告與被告就台北縣板橋市○○段第1799地號土地及門
    牌號碼台北縣板橋市○○○路89巷5 弄5 號（建號2022）建
    物於民國93年5 月7 日所登記設定之最高限額新台幣五百萬
    元之抵押權不存在。」，並主張上開抵押權之設定係因被告
    甲○○盜取其印鑑證明、所有權狀、身分證明等資料與被告
    丙○○通謀虛偽意思表示所為，致其所有權受有妨害，而提
    起確認之訴請求確認上開抵押權不存在，核諸前揭說明，原
    告有受確認判決之法律上利益。
三、按訴之預備合併，有客觀預備合併與主觀預備合併之分，主
    觀預備合併並有原告多數（共同原告對於同一被告為預備之
    合併）與被告多數（同一原告對於共同被告為預備之合併）
    之類型，其在學說及實務上，固因具體個案之不同，各按其
    性質而持肯定說與否定說互見。惟其中原告多數的主觀預備
    合併之訴，如先、備位原告之主張在實質上、經濟上具有同
    一性（非處於對立之地位），並得因任一原告勝訴而達訴訟
    之目的，或在無礙於對造防禦而生訴訟不安定或在對造甘受
    此「攻防對像擴散」之不利益情形時，為求訴訟之經濟、防
    止裁判矛盾、發見真實、擴大解決紛爭、避免訴訟延滯及程
    式法上之紛爭一次解決，並從訴訟為集團之現象暨主觀預備
    合併本質上乃法院就原告先、備位之訴定其審判順序及基於
    辯論主義之精神以觀，自非不得合併提起。查被告有二人，
    於同一訴訟程序被訴，原告慮其於先位被告之訴為無理由時
    ，始請求對備位被告之訴為裁判，此即為複數被告之主觀的
    預備訴之合併。此種主觀的預備訴之合併，縱其先、備位之
    訴之訴訟標的容或不同，然二者在訴訟上所據之基礎事實如
    屬同一，攻擊防禦方法即得相互為用，而不致遲滯訴訟程序
    之進行。苟於備位訴訟之當事人未拒卻而應訴之情形下，既
    符民事訴訟法所採辯論主義之立法精神，並可避免裁判兩歧
    ，兼收訴訟經濟之效，自為法之所許。是以被告辯稱原告請
    求確認之上開抵押權設定登記，係以原告為義務人（即抵押
    人），而以被告丙○○登記為抵押權人即債權人，被告甲○○為債務人，抵押權登記係存在原告與被告丙○○之間，則
    確認該抵押權不存在之訴之適格被告應係被告丙○○，其對
    被告呂賢銳提起上開先位之訴之聲明，為當事人不適格等語
    ，要無足取。
貳、實體方面：
一、原告主張：被告甲○○未經原告之同意，私自盜取原告所有
    而委託證人己○○保管之台北縣板橋市○○段第1799號土地
    及門牌號碼台北縣板橋市○○○路89巷5 弄5 號建物（以下
    稱「系爭房地」）之所有權狀及原告之印鑑章、印鑑證明、
    身分證等文件，於民國93年5 月7 日為不實之擔保設定，將
    原告所有系爭房地，設定最高限額新臺幣（下同）500 萬元
    之抵押登記予被告丙○○。被告等明知原告未同意將系爭房
    地提供為抵押權設定擔保，竟為通謀之意思表示，作不實之
    抵押權設定，侵害原告對系爭房地之所有權，乃依民法第76
    7 條物上請求權規定，先位聲明請求判決如主文欄第1 、2
    項所示。又被告等就系爭房地為不實之抵押權設定，係屬侵
    害原告之財產權，若系爭房地因抵押拍賣致無法回復原狀時
    ，依民法第18 4條、第185 條侵權行為之規定，備位聲明則
    請求判決被告等應連帶賠償原告500 萬元等語。
二、被告甲○○就原告主張其未經原告之同意，私自盜取原告所
    有而委託訴外人己○○保管之系爭房地所有權狀及原告之印
    鑑章、印鑑證明、身分證等文件，於93年5 月7 日將原告所
    有系爭房地，設定最高限額500 萬元之抵押登記予被告丙○○之事實為自認，並同意原告之請求。
三、被告丙○○則以：原告於93年5 月7 日以系爭房地設定最高
    限額500 萬元抵押權予被告丙○○，作為被告甲○○向其借
    款之擔保。辦理抵押權登記時，原告提出系爭房地所有權狀
    、印鑑證明、身分證影本等證件，並提供印鑑章於登記申請
    書用印，符合規定始由地政事務所受理並辦竣設定登記；其
    與被告甲○○間就設定抵押權登記並無通謀虛偽之意思表示
    ，且依被告甲○○所交付之資料文件，可見被告甲○○有原
    告授權之外觀，原告主張被告甲○○無權代理應負舉證責任
    。又被告甲○○無論有無得原告本人之授權，原告皆不否認
    設定本件抵押權登記之權利證明文件、印鑑證明及與印鑑證
    明印文相同之印鑑之真正，已構成表見外觀，原告應負表見
    代理之責任等語資為抗辯，並聲明：駁回原告之訴。
四、原告主張為其系爭房地所有人，系爭房地於93年5 月7 日設
    定最高限額500 萬元之抵押權予被告丙○○，被告呂賢銳為
    債務人（借款人），原告為義務人。被告丙○○向本院聲請
    拍賣系爭房地，本院於95年3 月7 日以95年度拍字第138 號
    裁定准予拍賣抵押物之事實，為被告等所不否認，並據提出
    上開拍賣抵押物裁定影本，本院並依職權向台北縣板橋地政
    事務所函調以系爭房地設定上開抵押權之資料影本在卷可稽
    ，堪信為真正。
    原告另主張其印鑑證明、印鑑章、身分證及系爭房地之所有
    權狀等文件為被告呂賢銳所盜用，並私自辦理系爭抵押權之
    設定予被告丙○○；而被告丙○○明知系爭抵押權之設定未
    經原告同意而仍為之，顯然與被告呂賢銳有通謀虛偽之意思
    表示等語，但為被告丙○○所否認，並以上述情詞置辯。是
    以，觀諸兩造之攻擊防禦方法，可知本件爭點在於：原告有
    無授權被告甲○○代理其設定系爭抵押權予被告丙○○？原
    告得否請求塗銷系爭房地最高限額抵押權之設定？被告甲○○與丙○○間是否具有通謀虛偽意思表示而設定系爭抵押權
    ？茲分別審理論究如次。
五、原告有無授權被告甲○○代理其設定系爭抵押權予被告丙○○？
（一）原告主張被告甲○○未經原告之同意，私自盜取原告委託
      訴外人己○○保管之系爭房地所有權狀及原告之印鑑章、
      印鑑證明、身分證等文件，將原告所有系爭房地，設定最
      高限額500 萬元抵押登記予被告丙○○之事實，業據被告
      甲○○所自認，其陳述：「原告沒有同意我拿他的印章、
      印鑑證明、不動產所有權狀，辦理抵押權設定與被告丙○○」；「（法官問：你如何取取得土地所有權狀及印鑑證
      明等設定抵押權的資料？）原告與我們同住在漢生西路89
      巷5 弄5 號1 樓。東西放於原告櫃子中。在此之前三年，
      原告就住於安養中心，這些東西都放在家裡，故我自行拿
      去使用。這些文件是原告託與被告甲○○太太保管。被告
      丙○○當時知道我叔叔住在療養中心不可能拿這些文件給
      我設定抵押，而被告丙○○沒有問我叔叔是否同意」等語
      （本院卷第42頁）。並於95年10月13日具結證稱：「（法
      官問：權狀及印鑑證明如何而來？）向我叔叔住的漢生西
      路89巷5 弄5 號1 樓偷來的。因我叔叔住於安養院，鑰匙
      當時有給我妻子一把，我拿了後打開房子到客廳後面房間
      內的衣櫃抽屜中拿得權狀…我沒有告知我妻子即原告此事
      」等語（本院卷第134 頁），而參諸證人己○○證稱：「
      原告住在漢生西路89巷5 弄5 號。但91年3 月住到安養院
      」、「91年5 月間前半段出租與他人做生意，我代他出租
      。每月租金一萬五千元。留下一間放置原告之物品及祖先
      牌位... 屋內物品有房屋權狀、土地權狀、印章、身分證
      及其貼身衣物」「（法官問：對於房子有設定抵押與被告
      丙○○何時知情？）原先不知情，於法院拍賣抵押物裁定
      收受後才知悉。我一旦知悉後，有問我丈夫，我丈夫說他
      玩六合彩輸錢，偷證件辦抵押權設定。」、「（法官問：
      原告知情後如何說？）聽到該消息後非常痛心疾首，因為
      原告於60歲左右才買該房子。」等語明確（95年11月15日
      言詞辯論筆錄，本院卷第145 、146 頁），足見被告甲○○未經其同意，私自盜取系爭房地之權狀、原告之印鑑證
      明等資料而將系爭房地設定抵押予被告丙○○，自堪信原
      告主張被告甲○○為無權代理等語為真正。
（二）無代理權人以代理人之名義所為之法律行為，係效力未定
      之法律行為，固得經本人承認而對於本人發生效力。惟本
      人如已為拒絕承認，該無權代理行為即確定的對於本人不
      生效力，縱本人事後再為承認，亦不能使該無權代理行為
      對於本人發生效力。最高法院85年台上字第963 號著有判
      例可資參照。被告甲○○既無權代理原告將系爭房地設定
      抵押，而原告於本件訴訟亦明白拒絕承認該設定抵押之法
      律行為（本院卷第177 頁），被告甲○○之上開無權代理
      行為對於原告本人即不生效力。被告丙○○辯稱由被告甲○○所提出之原告印鑑證明、印鑑及權狀等外觀，認被告
      甲○○為有權代理者等語，然查此種代理他人即原告提供
      財產無償為自己即被告甲○○債務提供物上擔保之情形，
      若非二者間有明確之授權，實屬變態事實，自應由被告丙○○負舉證責任。被告丙○○雖辯稱被告甲○○曾提出原
      告之授權書，而證人戊○亦證稱其曾看過該授權書，證人
      丁○○則證稱有設定同意書等語，但為原告及被告甲○○
      所否認，且就該授權書或設定同意書之具體內容、名稱為
      何、格式如何及有無原告簽名等情，或謂已記不得、或說
      法不一，自難憑此而認該授權書或設定同意書存在，被告
      丙○○辯稱被告甲○○為有權代理等語，應不可採。
（三）被告丙○○抗辯：本院向臺北縣淡水地政事務所函調之原
      告與訴外人江坤謐（即被告甲○○之子）有關坐落台北縣
      石門鄉○○段石門小段376 地號買賣之相關資料（本院卷
      第77至85頁），其所檢附之印鑑證明、戶籍謄本及身分證
      影本等證明文件與本件相同，故被告甲○○為有權代理等
      語。經查，本件辦理設定抵押登記之收件日期為93年5 月
      6 日，並於翌日登記完竣。而上開石門鄉○○○段376 地
      號辦理移轉登記之日期則為93年6 月10日，前者係被告甲○○盜取文件私下辦理，後者則是原告因感激訴外人己○○及其孩子長年來對原告之照顧，早於92年7 月1 日之前
      即委託訴外人己○○以買賣名義將該山坡地贈與訴外人江
      坤謐 (即甲○○之子)， 並配合於92年7 月1 日同時辦理
      印鑑登記並請領印鑑證明，而被告甲○○於93年6 月10日
      辦理之登記係訴外人己○○所委託，非原告所託。且被告
      甲○○有經授權辦理該件移轉登記，是在本件系爭房地辦
      理抵押權登記之後，亦不能以之後被告甲○○有經授權，
      即推認被告甲○○就發生在前之本件抵押權登記亦經授權
      。被告丙○○之上開抗辯，要無可採。
六、原告應否負表見代理之本人責任？原告得否請求塗銷系爭房
    地最高限額抵押權之登記？
（一）按由自己之行為表示以代理權授與他人，或知他人表示為
      其代理人而不為反對之表示者，依民法第169 條之規定，
      對於第三人固應負授權人之責任。惟關於由自己之行為表
      示以代理權授與他人者，對於第三人應負授權人之責任，
      原以本人有使第三人信為以代理權授與他人之行為，為保
      護代理交易之安全起見，有使本人負相當責任之必要而設
      ，故本人就他人以其名義與第三人所為之代理行為應負授
      權人之責任者，須以他人所為之代理行為，係在其曾經表
      示授與他人代理權之範圍內，為其前提要件。不得徒憑曾
      將印章交付之事實，即認除受託辦理之特定事項外，其他
      以本人名義所訂立之保證契約等法律行為，均須由本人負
      表見代理之授權人責任 (最高法院40年台上字第1281號、
      70年台上字第657 號判例、93年度台上字第2196號判決參
      照)。 且表見代理之規定，旨在保護善意無過失之第三人
      ，倘第三人明知表見代理人為無代理權或可得而知者，其
      與之行為即出於惡意或有過失，而非源於「信賴保護原則
      」之正當信賴。於此情形，縱有表見代理之外觀存在，亦
      無保護之必要，依民法第169 條但書規定，本人仍得免負
      授權人之同一責任。 (最高法院93年度台上字第1954號判
      決參照)。
（二）被告丙○○辯稱被告甲○○所為者若係無權代理，亦屬表
      見代理，甲○○至證人丁○○之事務所委託辦理抵押權設
      定時，其文件齊備且有原告所出具之設定同意書，且印鑑
      證明書之登記日期與申請日期相同，應是原告親自到場辦
      理，即確係出於本人之意思所出具，凡此均足使善意之被
      告丙○○相信原告有以自己之行為表示以代理權授與他人
      ，原告應負授權人之履行責任等語。惟查，被告甲○○為
      無權代理而為系爭房地之抵押權設定行，已如前述，雖被
      告甲○○所提出原告之印鑑證明書之登記日期與申請日期
      相同，而推認該印鑑證明係原告親自申請辦理，然該印鑑
      證明書係因原告行動不方便，由委託證人己○○於92年7
      月1 日找戶政人員到安養中心所辦理等情，業經證人己○○稱述明確（95年11月15日言詞辯論筆錄，本院卷第147
      頁)。 而被告甲○○將系爭房地辦理設定抵押予被告丙○○之時間則為93年5 月6 日，二者相距近10月餘，且原告
      申請印鑑登記領得印鑑證明書之事實，與有無授權被告甲○○辦理系爭抵押權登記之法律行為，二者不同，不容混
      淆。準此以解，自難以原告於92年7 月1 日曾為親自辦理
      申請印鑑，並領得戶政機關於上開其日所核發之印鑑證明
      書之行為外觀，即表示授權被告甲○○於93年5 月6 日辦
      理系爭抵押權登記予被告丙○○。核諸前揭說明，被告丙○○上開所辯，應不足採。
（三）再者，被告丙○○與原告認識並知原告失明，業經被告丙○○自認在卷（本院卷第137 頁)， 而介紹被告甲○○向
      被告丙○○借錢之證人戊○亦證稱被告甲○○曾告訴他原
      告失明又中風，居住在安養中心等語屬實（95年10月13日
      言詞辯論筆錄，本院卷第134 頁）。職是，被告丙○○在
      知悉原告失明之情形下，當應能更加注意該抵押權設定應
      經原告之同意並授權後始能為之。且設定系爭抵押權之目
      的係為擔保被告甲○○之個人債務，並非原告債務，若無
      抵押義務人之同意，設定抵押權物權契約之效力即存有爭
      議，被告丙○○更應謹慎為之。惟被告丙○○辯稱其有問
      甲○○原告是否同意辦理系爭房地抵押權之設定等語，而
      證人丁○○證稱於辦理系爭抵押權設定登記時，均未曾見
      過原告等語屬實（95年12月13日言詞辯論筆錄，本院卷第
      171 頁），衡諸社會生活經驗，被告丙○○顯然可得而知
      被告甲○○可能為無權代理而未盡查證能事。依表見代理
      是為保護善意無過失之第三人之意旨，被告丙○○可得而
      知被告甲○○無權代理，而仍與之為設定抵押權之行為，
      即無保護必要，依民法第169 條但書規定，本人仍得免負
      授權人之同一責任。
（四）綜上所述，系爭房地上所存在之最高限額500 萬元之抵押
      權登記，為被告甲○○無權代理原告與備告丙○○所為，
      原告並於本件訴訟中為拒絕承認之意思表示，上開抵押權
      登記對原告不生效力。原告先位之訴依民法第767 條物上
      請求權之規定，請求確認其預備告丙○○間系爭抵押權不
      存在，並請求塗銷系爭房地最高限額抵押權之設定，為有
      理由，應予准許。而原告先位之訴既已經勝訴，本院爰不
      就其備位之訴部分另為審酌，併此敘明。
七、至兩造其餘之攻擊或防禦方法，及未經援用之證據資料，經
    本院斟酌後，認為均不足以影響本判決之結果，自無一一詳
    予論述之必要，附此敘明。
八、訴訟費用負擔之依據：民事訴訟法第78條。
中　　華　　民　　國　　96　　年　　1 　　月　　31　　日
                  民事第二庭    法　官　徐福晉
以上正本係照原本作成
如對本判決上訴，須於判決送達後20日內向本院提出上訴狀
中　　華　　民　　國　　96　　年　　1 　　月　　31　　日
                                書記官　蕭佩宜
